臺灣臺北地方法院交通事件裁定　　　　100年度交聲字第807號
原處分機關　臺北市交通事件裁決所
受處分人　　邱瀛立
上列受處分人因違反道路交通管理處罰條例案件，對於臺北市交
通事件裁決所中華民國100 年5 月3 日所為之處分（原處分案號
：北市裁罰字第裁22-Ｚ000000000 號），聲明異議，本院裁定如
下：
    主  文
原處分撤銷。
邱瀛立汽車駕駛人，駕駛汽車經測試檢定酒精濃度超過規定標準
，處罰鍰新臺幣玖仟伍佰元，並應吊扣自用小客車駕駛執照拾貳
個月及接受道路交通安全講習。
    理  由
一、按汽車駕駛人飲用酒類後其吐氣所含酒精濃度超過每公升
    0.25毫克以上者，不得駕車。汽車駕駛人，駕駛汽車經測試
    檢定有酒精濃度超過規定標準者，處新臺幣15,000元以上
    60,000元以下罰鍰，並當場移置保管該汽車及吊扣其駕駛執
    照1 年。汽車駕駛人，有第35條第1 項規定之情形者，應接
    受道路交通安全講習。道路交通安全規則第114 條第2 款、
    道路交通管理處罰條例第35條第1 項第1 款、第24條第1項
    第2 款分別定有明文。
二、異議人即受處分人邱瀛立於民國98年4 月6 日凌晨2 時40分
    許，駕駛車號HE-5862 號自用小客車，行經臺北市○○路○
    段116 巷19號前，因酒後駕車經警當場測得其呼氣中酒精濃
    度高達每公升0.72毫克（MG/L），超過標準值為每公升0.25
    毫克（MG/L）而為警製單舉發，嗣經原處分機關臺北市交通
    事件裁決所以其違規事實屬實，依照道路交通管理處罰條例
    第35條第1 項第1 款、第24條第1 項第2 款（原裁決書漏載
    第1 項第2 款）之規定，裁處異議人罰鍰新臺幣（下同）
    49,500元，吊扣駕駛執照12個月，並施以道安講習等處分（
    已於98年4 月6 日到案執行吊扣駕駛執照12個月及於98年10
    月23日繳納罰鍰49,500元之處分）。
三、本件異議意旨略以：異議人酒駕部分經檢察官為緩起訴處分
    ，已於98年7 月21日向財團法人犯罪被害人保護協會捐款
    40,000元，嗣又於98年10月23日至原處分機關裁決所再繳納
    49,500元罰鍰。直至日前始獲資訊，知悉兩則罰款可以互相
    折抵，但因為都已經繳清了，為此聲明異議，請求撤銷原處
    分，並返還可折抵部分的罰金等語。
四、程序部分：
  (一)按違反道路交通管理事件統一裁罰基準及處理細則（下稱裁
    罰基準及處理細則）第41條第1 項、第2 項、第4 項規定：
    「（第1 項）本條例所定罰鍰之處罰事件已依限期到案，除
    有繼續調查必要外，其有下列情形之一者，得不經裁決逕依
    基準表期限內自動繳納之規定收繳罰鍰結案：一、行為人對
    舉發事實承認無訛。二、行為人委託他人到案接受處罰。（
    第2 項）行為人逾指定應到案日期後到案，而有前項第1 款
    、第2 款情形者，得逕依基準表逾越繳納期限之規定，收繳
    罰鍰結案。（第4 項）處罰機關對於非屬第1 項情形之案件
    ，或行為人到案陳述不服舉發者，應使用違反道路交通管理
    事件裁決書裁決之。」同細則第48條第1 項、第3 項規定：
    「（第1 項）違反道路交通管理事件，行為人認為舉發之事
    實與違規情形相符者，得於接獲通知單後，親自或委託他人
    持該通知單，不經裁決向指定之處所，逕依裁罰基準執行並
    繳納罰鍰結案。（第3 項）前2 項違反行為，依法規應併執
    行罰鍰及其他處分者，處罰機關於收到其繳納之罰鍰後，應
    逕行裁決該其他處分，並於裁決書處罰主文註明罰鍰已收繳
    ，送達受處分人。」同細則第59條第2 項規定：「依第48條
    第1 項辦理經繳納罰鍰後，若有不服者，得於20日內向處罰
    機關陳述。」另參照道路交通管理處罰條例第9 條於90年1
    月17日修正之立法理由謂：「為簡化行為人認為舉發之事實
    與違規情形相符者，到達指定處所聽候裁決之不便，得於15
    日內不經裁決逕依規定之罰鍰標準，自動向指定之處所繳納
    結案；如有不服舉發事實者，始應於15日內，向處罰機關陳
    述意見或提出陳述書。另不依通知所定限期前往指定處所聽
    候裁決且提出陳述書者，處罰機關得逕行裁決。」由上開規
    定及立法理由得知，就違反道路交通管理處罰條例第12條至
    第68條之交通違規行為，現行法制係採舉發機關與裁罰機關
    分離原則，即交通違規行為經舉發後，其處罰尚須經由公路
    主管機關設置之交通裁決單位（即處罰機關）以書面裁決為
    之，僅例外因為便民及簡化裁罰程序，始另規定於受處罰人
    接獲違反道路交通管理事件通知單後，於15日內自動依裁罰
    基準規定，向指定之處所繳納時，予以結案，而暫免由處罰
    機關為書面裁決處罰。但此之「結案」僅生在行政流程上結
    案之效果而已，並不發生對違規行為之終局裁決處罰確定之
    效果，即該結案並不等同已為裁決處分，蓋法令仍允許自動
    繳納罰款之受處罰人事後於20日內向「處罰機關」為不服之
    「陳述」（即救濟，處罰機關就此仍應為裁決）。又此種於
    裁罰基準及處理細則為因應自動繳納罰款後之不服而增設之
    陳述救濟途徑，並不同於受處分人對裁處罰機關書面裁決不
    服之救濟途徑，後者係依道路交通管理處罰條例第87條規定
    ，即由受處分人，於接到裁決書之翌日起20日內，以向管轄
    「地方法院」「聲明異議」方式為之，此二者救濟之設計明
    顯有所不同。甚且，後者之不服救濟係本於母法即道路交通
    管理處罰條例所明定向司法機關請求裁判之聲明異議權，為
    憲法所保障之訴訟權，前者則僅係基於子法即裁罰基準及處
    理細則所創設之向原處罰機關聲明之不服陳述權，基於子法
    不得逾越母法，公法上權利不得剝奪，前者之不服陳述權自
    不能亦無法取代後者之聲明異議權，是以即使自動繳納罰款
    之受處分人，於依裁罰基準及處理細則規定繳納罰款後，縱
    使未於規定期間內陳述不服，因該自動繳納罰款之結案，終
    究與處罰機關之書面裁決有別，並不當然發生對違規行為之
    終局裁決處罰確定之效果，於就同一違規行為經處罰機關另
    為裁決處罰時，受處分人自得再依法就該裁決處分，行使聲
    明異議權以資救濟，蓋人民對國家任何公權力作用行為均應
    有救濟之權，此為當然之理，否則將生處罰機關已為裁決處
    分，卻無法對之聲明異議之謬。（臺灣高等法院臺中分院99
    年度交抗字第252 號裁定意旨參照）
  (二)異議人因上開酒後駕車行為而犯涉刑法第185 條之3 之公共
    危險案件，另經臺灣臺北地方法院檢察署檢察官於98年4 月
    30日以98年度偵字第10139 號為緩起訴處分，諭知緩起訴期
    間1 年，並應向被害人保護協會台北分會支付處分金40,000
    元，緩起訴期間自98年5 月20日起算，至99年5 月19 日 始
    期滿等情，有上開緩起訴處分書影本、臺灣臺北地方法院檢
    察署檢察官執行緩起訴處分命令通知書及臺灣高等法院被告
    前案紀錄表各1 份附卷足憑，異議人雖於98年10月23日自動
    到案繳納交通違規罰鍰49,500元後，而未於20日內陳述不服
    ，但此或因其不諳法律或因處罰機關人員表示須等期滿未經
    撤銷，再予以裁決，無論何者，國家均不得因人民之誤認而
    坐享雙重罰款之利，何況一如前述，異議人之自動到案繳納
    交通違規罰鍰，僅生行政結案之效果，終究非處罰機關之裁
    決，並不當然發生對違規行為之終局裁決處罰確定之效果，
    此由本件處罰機關嗣後再因異議人之不服陳述，隨即於100
    年5 月3 日就異議人之交通違規行為裁決處罰即明。則異議
    人對處罰機關於100 年5 月3 日之裁決處分，於100 年5 月
    3 日具狀提出本件異議，並未逾越20日之異議期間，合先敘
    明。
五、實體部分：
  (一)本件異議人對於上揭酒後駕車之事實，並不爭執，並有98年
    4 月6 日臺北市政府警察局北市警交字第AEX244785 號「舉
    發違反道路交通管理事件通知單」、100 年5 月3 日臺北市
    交通事件裁決所北市裁罰字第裁22-AEX244785號「違反道路
    交通管理事件裁決書」各1 紙在卷可憑，故異議人飲用酒類
    後，於上開時、地駕駛自小客車，經員警測試檢定有酒精濃
    度超過規定標準，即吐氣所含酒精濃度高達每公升0.72毫克
    之事實，即堪認定。
  (二)次按行政罰法第26條規定：「一行為同時觸犯刑事法律及違
    反行政法上義務規定者，依刑事法律處罰之。但其行為應處
    以其他種類行政罰或得沒入之物而未經法院宣告沒收者，亦
    得裁處之。前項行為如經不起訴處分或為無罪、免訴、不受
    理、不付審理之裁判確定者，得依違反行政法上義務規定裁
    處之。」又「其他種類行政罰」，係指違反行政法上之義務
    而應受裁罰性之不利處分，依行政罰法第二條規定，包括吊
    扣證照之處分。而探究上開規定之立法目的，一行為同時觸
    犯刑事法律及違反行政法上義務規定時，由於刑罰與行政罰
    同屬對於不法行為之制裁，而刑罰之懲罰作用較強，故依刑
    事法律處罰即足資警惕時，並無一事二罰再處行政罰之必要
    。且刑事法律處罰，由司法機關依法定程序為之，較符合正
    當法律秩序，應予優先適用；惟罰鍰以外之沒入或其他種類
    行政罰，因兼具維護公共秩序之作用，為達行政目的，行政
    機關得併予裁處。是汽車駕駛人經測試檢定酒精濃度超過規
    定標準之行為，如同時涉犯刑法第185 條之3 之公共危險罪
    嫌，依上開行政罰法第26條第1 項規定，道路交通主管處罰
    機關除得依該條項但書規定處以其他種類行政罰（依道路交
    通管理處罰條例第35條第1 項第1 款、第24條第1 項第2 款
    規定採取科處罰鍰、移置保管汽車、吊扣駕駛執照1 年及接
    受道路交通安全講習4 種行政罰併罰）外，應由管轄之地方
    法院檢察署依刑事案件程序處理。
  (三)另檢察官為緩起訴處分者，得課被告予一定之負擔或指示，
    其中緩起訴之被告若依檢察官緩起訴處分命令，向公益團體
    繳納捐款，即係履行緩起訴處分之負擔，該等金錢給付，並
    得為民事強制執行名義，異議人因上開緩起訴處分而剝奪其
    財產權，主觀上前揭金錢給付義務亦具有強制性、懲罰性，
    雖不若易科罰金係以支付金錢作為自由刑之替代，惟經由緩
    起訴處分條件之履行使其免於遭檢察官發動起訴程序，仍具
    有替代刑罰之效果，實質上應屬於行政罰法第26條第1 項所
    稱之「刑事法律處罰」，而有行政罰法第26條第1 項「一事
    不二罰」規定之適用。（臺灣高等法院暨所屬法院96年法律
    座談會刑事類提案第36號法律問題參照、98年法律座談會刑
    事類提案第24號法律問題參照）。
  (四)再按，100 年1 月7 日修正公布，100 年1 月19日施行之道
    路交通管理處罰條例第35條第8 款規定：「前項汽車駕駛人
    ，經裁判確定處以罰金低於本條例第92條第4 項所定最低罰
    鍰基準規定者，應依本條例裁決繳納不足最低罰鍰之部分。
    」，以及違反道路交通管理事件統一裁罰基準及處理細則第
    2 條所定之「違反道路交通管理事件統一裁罰基準表」，即
    「汽車駕駛人駕駛小型車，飲酒後其吐氣所含酒精成份超過
    每公升0.55毫克以上，應處最低罰鍰49,500元；同時違反刑
    事法律者，經裁判確定處以罰金低於本條例第92條第4 項所
    定最低罰緩基準規定者，應依本條例裁決繳納不足最低罰鍰
    之部分」等相關規定，倘駕駛人所支付之緩起訴處分金，未
    達道路交通管理處罰條例第92條第4 項所定最低罰鍰基準規
    定者，仍須補繳不足最低罰鍰之部分，始為適法。是檢察官
    為緩起訴處分並命向公益團體捐款者，其捐款解釋上亦屬道
    路交通管理處罰條例第35條第8 項所規定之罰鍰，監理機關
    雖不得再為行政裁罰，惟若駕駛人所支付之緩起訴處分金，
    未達道路交通管理處罰條例第92條第4 項所定最低罰鍰基準
    規定者，依該條例第35條第8 項之規定，仍須補繳不足最低
    罰鍰之部分。因此法院僅得就行為人已依緩起訴處分為公益
    捐款部分予以撤銷，並為不罰之諭知（臺灣高等法院97年11
    月法律座談會第39號提案研討結果、司法院100 年1 月20日
    召開之「交通聲明異議案件，刑事罰與行政罰競合爭議協調
    會」達成之共識參照）。
  (五)準此，本件異議人既因同一交通違規事實，經臺灣臺北地方
    法院檢察署檢察官為上開緩起訴處分，緩起訴期間定為1 年
    ，並經檢察官命向指定之被害人保護協會台北分會支付
    40,000元，該緩起訴處分經職權送再議後確定，又於本件裁
    決時（100 年5 月3 日），緩起訴期間已滿，並未有緩起訴
    遭撤銷之情，有臺灣高等法院被告全國前案紀錄表1 份附卷
    可憑。從而，異議人酒後駕車之行為同時觸犯刑法及違反行
    政法上義務，並經檢察官緩起訴處分確定，且於緩起訴處分
    期間屆滿時，未有緩起訴遭撤銷之情，揆諸前揭說明，已支
    付之緩起訴處分金部分自無從再適用行政罰之必要，惟因異
    議人經測得呼氣酒精濃度含量達每公升0.72毫克，已逾0.55
    毫克，依道路交通管理處罰條例第92條第4 項授權制定之違
    反道路交通管理事件統一裁罰基準表，異議人原應繳最低罰
    鍰為49,500元，依上開說明，異議人繳納之緩起訴處分金
    40,000元，尚未達上開最低罰鍰基準規定之罰鍰49,500元，
    仍須補繳不足最低罰鍰部分之差額即9,500 元（本件人先前
    已繳納罰鍰49,500元，其溢繳40,000元部份，應由受處分人
    另依法請求原處分機關返還）。
  (六)至關於裁處施以道路交通安全講習部分，依前揭行政罰法第
    26條之立法理由，此乃屬於罰鍰以外之其他種類行政罰，因
    兼具維護公共秩序之作用，為達行政目的，行政機關仍得併
    予裁處，原處分機關關於此部分之裁處，於法並無不合，且
    依行政罰法第26條第1 項前段及但書之規定，並無法律割裂
    適用之情形。
六、綜上所述，異議人確有於前述時、地，駕駛系爭車輛，而有
    「汽車駕駛人酒精濃度超過規定標準（0.55以上）」之違規
    行為，且其刑事部分，業經臺灣臺北地方法院檢察署檢察官
    為緩起訴處分確定，並負有向財團法人臺北市觀護志工協進
    會支付40,000元之負擔，洵堪認定。從而，原處分機關依據
    道路交通管理處罰條例第35條第1 項第1 款、第24條第1 項
    第2款 之規定，裁處異議人應吊扣駕駛執照12個月及應施以
    道路交通安全講習之行政裁罰部分，雖於法有據，惟原處分
    機關於異議人受緩起訴處分之負擔制約，而繳納緩起訴處分
    金40,000元後，仍依道路交通管理處罰條例第35條第1 項第
    1 款規定，裁罰異議人罰鍰49,500元之部分，即有違誤。茲
    因聲明異議，屬一種司法救濟途徑，由法院審查受處分人所
    涉之違規事實是否成立，及原處分所適用之法條是否正確、
    裁罰是否適當，且因法院負有司法審查之作用，對原處分失
    當時，就罰鍰、吊照及安全講習等處罰效果，即應自為諭知
    （參照臺灣高等法院暨所屬法院98年度法律座談會刑事類提
    案第23號決議意旨），本件異議人雖未就原處分關於吊扣駕
    駛執照12個月及接受道路交通安全講習部分聲明異議，然本
    案係單一之交通違規行為，罰鍰處分及吊扣駕駛執照、接受
    道路交通安全講習部分無從區分。從而，本院自應將原處分
    撤銷，並自為裁罰如主文第2 項所示，以期適法。
據上論斷，應依道路交通事件處理辦法第19條，裁定如主文。
中    華    民    國  100    年    6    月    27    日
                  交通法庭法  官  楊台清
以上正本證明與原本無異。
如不服本裁定，應於裁定送達後5 日內向本院提出抗告狀。
                          書記官  劉子豪
中    華    民    國   100    年    6     月    27    日